臺灣高等法院民事判決
110年度家上字第226號
上  訴 人 即
附帶被上訴人  張瑞盈
被 上訴人 即
附 帶上訴 人  何嚴軒
訴 訟代理 人  彭首席律師
上列當事人間請求履行離婚協議等事件，上訴人對於中華民國11
0年8月10日臺灣新竹地方法院110年度家訴字第3號判決提起上訴
，被上訴人提起附帶上訴，本院於111年3月8日言詞辯論終結，
判決如下：
    主  文
原判決關於駁回附帶上訴人後開第二項之訴部分及該部分假執行
之聲請，及訴訟費用之裁判均廢棄。
上訴人應給付附帶上訴人新臺幣陸拾陸萬零參佰肆拾元，及自民
國一○九年十二月十一日起至清償日止，按週年利率百分之五計
算之利息。
附帶上訴人其餘附帶上訴及上訴人之上訴均駁回。
第一、二審訴訟費用，由上訴人負擔十分之六，餘由附帶上訴人
負擔。　　
    事實及理由
一、被上訴人即附帶上訴人何嚴軒（下稱何嚴軒）主張：兩造原
    為夫妻，於民國100年11月24日簽訂離婚協議書（下稱系爭
    協議書），約定雙方同意離婚，所育未成年子女何冠晨（原
    名何建瑜）權利義務之行使負擔由伊任之，及由上訴人即附
    帶被上訴人張瑞盈（下稱張瑞盈）取得門牌號碼新竹縣○○市
    ○○○路00號11樓房屋與所在基地（下稱系爭房地），張瑞盈
    則應給付伊新臺幣（下同）830萬元，於100年11月底前匯款
    400萬元、剩餘款項430萬元則每年至少給付30萬元（下稱系
    爭分期約定），於翌日（11月25日）辦妥離婚登記。詎張瑞
    盈僅償還520萬元，自104年1月8日起即未再依系爭分期約定
    給付，迄今尚欠伊310萬元未還，伊自得請求張瑞盈一次全
    數清償。系爭協議書另約定張瑞盈應自開始工作後，按兩造
    之收入比例，共同支付何冠晨之教育費用（下稱系爭費用負
    擔約定），是依兩造經濟能力，伊與張瑞盈即應以6比4之比
    例分擔，總計伊自100年12月起至109年10月止共計為其墊付
    扶養教育費97萬1,497元，爰依系爭協議書及民法第179條規
    定，求為命張瑞盈應給付310萬元、97萬1,497元，及均自起
    訴狀繕本送達翌日起至清償日止，按週年利率百分之5計算
    利息之判決。
二、張瑞盈則以：兩造辦妥離婚登記後，因伊在車上泣訴無力依
    系爭分期約定清償，何嚴軒隨即向伊表示：「沒有就說說」
    ，顯已免除伊之系爭分期約定債務，何嚴軒不得事後反悔又
    主張權利。況系爭分期約定之清償期限並未屆至，清償條件
    復未成就，何嚴軒請求伊一次付清餘款310萬元，並非有據
    。再系爭費用負擔約定係專指何冠晨之教育費用，與扶養費
    用無關，何嚴軒迄未提出其為何冠晨支出教育費用之單據，
    僅泛以行政院主計處所公布之新竹地區每人每月消費支出為
    計算依據，並無可信。況伊自100年起迄今從未開始工作，
    亦無工作收入，系爭費用負擔約定之條件自未成就等語，資
    為抗辯。
三、原審為何嚴軒一部勝訴、一部敗訴之判決，即判命：張瑞盈
    應給付何嚴軒180萬元，及自109年12月11日起至清償日止，
    按週年利率百分之5計算之利息，且依兩造聲請分別定擔保
    金宣告准予或免為假執行，並駁回何嚴軒其餘之訴及假執行
    之聲請。張瑞盈就原審判決敗訴部分不服，提起上訴，聲明
    ：㈠、原判決不利於張瑞盈部分廢棄。㈡、上開廢棄部分，何
    嚴軒在第一審之訴及假執行之聲請均駁回。何嚴軒則答辯聲
    明：上訴駁回，並就其敗訴部分提起附帶上訴，附帶上訴聲
    明：㈠、原判決關於駁回何嚴軒後開第二項之訴及假執行之
    聲請部分廢棄。㈡、張瑞盈應再給付何嚴軒130萬元，及自10
    9年12月11日起至清償日止，按週年利率百分之5計算之利息
    。㈢、張瑞盈應給付何嚴軒97萬1,497元，及自109年12月11
    日起至清償日止，按週年利率百分之5計算之利息。張瑞盈
    對附帶上訴則答辯聲明：附帶上訴駁回。
四、兩造原為夫妻，於100年11月24日簽訂系爭協議書，約定雙
    方同意離婚，所育患有自閉症、注意力不足過動症之未成年
    子女何冠晨權利義務之行使負擔由何嚴軒任之，並由張瑞盈
    取得系爭房地。依系爭協議書第3條第1項約定，張瑞盈同意
    給付何嚴軒830萬元，總計迄今陸續給付何嚴軒520萬元，尚
    餘310萬元未清償，兩造已於100年11月25日為離婚登記等情
    ，為兩造於本院審理時所不爭（見本院卷第94至95頁），並
    有系爭協議書、戶口名簿、何嚴軒合作金庫竹塹分行存款存
    摺封面及內頁、印製日期為107年9月13日之何冠晨身心障礙
    證明、個人戶籍資料（完整姓名）查詢結果、新竹縣竹北市
    戶政事務所110年1月28日竹北市戶字第1100000280號函附離
    婚登記相關資料等件在卷可稽（見原審家訴卷第19至27頁、
    第33至35頁、第75至83頁），應堪認定。
五、何嚴軒主張張瑞盈違反系爭分期約定，未按期清償，應一次
    全部返還所餘之310萬元等語，惟為張瑞盈所否認，並以前
    揭情詞置辯。經查：
㈠、觀諸系爭分期約定，載明：「女方同意給付男方新臺幣（下
    同）捌佰參拾萬元整，自100年11月底前匯肆佰萬元給男方
    、剩餘款項肆佰參拾萬元女方同意每年至少給付男方參拾萬
    元還款」、「女方如再婚需將剩餘款項還清男方」等語（見
    原審家訴卷第19頁），參以何嚴軒於本院審理時，陳明：伊
    當初與張瑞盈離婚時約定要平分取得系爭房地包含裝潢在內
    的價值，但因伊同意將系爭房地登記為張瑞盈所有，張瑞盈
    就答應說要返還系爭房地一半價值即830萬元給伊；伊並不
    清楚張瑞盈身上有多少錢，想說夫妻一場，不要一次拿走她
    全部的財產，才會答應先還400萬元的頭期款就好，剩餘的
    部分就分期付款；當時講好張瑞盈每年至少要還30萬元，如
    果能提早還還是最好的，如果張瑞盈再婚，伊就不想再跟張
    瑞盈有所牽扯，必須一次還清剩餘款項等語（見本院卷第10
    7至108頁），核與張瑞盈於原審審理時所陳稱：系爭分期約
    定的830萬元是系爭房地折算後伊應給付給何嚴軒的錢，伊
    有付過520萬元，最後一次是在104年1月8日支付30萬元等語
    相符（見原審家訴卷第89、136頁、本院卷第88頁）。堪認
    兩造於協議離婚時，相約以由張瑞盈取得系爭房地所有權惟
    應對何嚴軒為金錢補償之方法，平分取得系爭房地之財產價
    值，何嚴軒且於考量夫妻往日情分及張瑞盈之經濟狀況後，
    同意張瑞盈得於支付頭期款400萬元後，餘款逐年分期給付
    至少30萬元甚明，足見系爭分期約定，應屬兩造間就上開83
    0萬元金錢如何清償一事所為有確定清償期限之約定無誤。
    按債定有清償期者，如無反對之意思表示時，債務人得於期
    前為清償，民法第316條固有明文，惟期前清償乃法律賦予
    債務人之權利，如債權約定有清償期，債權人於該日期屆至
    前，仍不得向債務人請求給付。又法律行為以年定期間者，
    其始日不算入，並以期間末日之終止，為期間之終止，此觀
    民法第119條，第120條第2項，第121條第1項規定亦明。系
    爭分期約定既係約定：「女方同意每年至少給付男方參拾萬
    元還款」等語（見原審家訴卷第19頁），依前開說明，即應
    以每年度最末日即12月31日作為各次分期陸續屆至之期限，
    對於尚未屆清償期部分，何嚴軒不得請求張瑞盈提前清償，
    故張瑞盈抗辯本件清償期限尚未全部屆至，何嚴軒不得一次
    請求返還剩餘款項310萬元，尚非無據。再佐諸兩造於原審
    均不爭執張瑞盈最後一次分期清償30萬元之日期為104年1月
    8日（見原審家訴卷第12頁、第136頁），可見張瑞盈自105
    年起至今即未再依系爭分期約定為給付，是截至本院於111
    年3月8日言詞辯論終結時為止，系爭分期約定已到期之債務
    應分別為105年度至110年度共計6年，總計金額應為180萬元
    （計算式：30萬元×6月＝180萬元），又因111年度尚未終結
    ，故至何嚴軒主張系爭分期約定有關111年度之分期債務亦
    已到期云云，尚無可採。而張瑞盈自兩造協議離婚後迄今並
    未再婚，為兩造所不爭執，是何嚴軒不得依系爭分期約定「
    女方如再婚需將剩餘款項還清男方」之停止條件，主張張瑞
    盈應一次全部付清剩餘款項310萬元。此外，何嚴軒復未能
    說明其何以得在系爭分期約定之各期清償期屆至或停止條件
    成就前，要求張瑞盈一次全數付清剩餘款項之法律上依據，
    則其依系爭分期約定，主張張瑞盈應一次全部還清310萬元
    餘款云云，尚非可取。
㈡、張瑞盈雖抗辯：何嚴軒於兩造辦理離婚登記當日，因伊在車
    上泣訴無力清償債務，乃當場免除伊因系爭分期約定所負債
    務，自不得事後反悔又向伊為本案之請求云云，惟為何嚴軒
    所否認，辯稱：兩造自簽立系爭協議書後迄今從未曾就該協
    議書所約定條款為合意變更等語（見本院卷第109頁）。稽
    諸張瑞盈於本院審理時，坦言其確係因系爭分期約定而先後
    陸續支付400萬元（頭期款）及30萬元、30萬元、30萬元、3
    0萬元（分期付款），共計520萬元予何嚴軒（見本院卷第88
    、94頁），則何嚴軒如於100年11月25日辦妥離婚登記後即
    以口頭免除張瑞盈因系爭分期約定所負債務，張瑞盈自斯日
    起既不負債務，又何必先依約付清頭期款400萬元，再連續4
    年按期繳納分期付款各30萬元予何嚴軒？顯與常情不符。此
    外，張瑞盈復未能舉證證明何嚴軒曾對其發出免除債務之單
    方意思表示，則其抗辯系爭分期約定業因何嚴軒同意免除伊
    債務而歸於消滅云云，即無可採。
㈢、準此，何嚴軒依系爭分期約定，主張張瑞盈應返還180萬元，
    應屬有據，可以准許，逾此金額範圍所為請求，則為無據，
    應予駁回。
六、何嚴軒另依系爭費用負擔約定，請求張瑞盈應返還其自100
    年12月起至109年10月止，為張瑞盈所墊付之扶養教育費97
    萬1,497元，惟為張瑞盈所否認。經查：
㈠、系爭協議書第3條3項約定：「女方開始工作後，按男女收入
    比例，共同支付子女教育費用」等語（見原審家訴卷第19頁
    ），堪認系爭費用負擔約定之文義係以「子女教育費用」為
    限。參以系爭協議書係兩造於協議離婚時一同前往律師事務
    所，經與律師三方討論後，再由律師依其向兩造確認之真意
    所撰寫，此為兩造所不爭（見本院卷第113頁），系爭費用
    負擔約定當係兩造經由法律專業人士協助探詢兩造真意後所
    為之精確用語，足見系爭費用負擔約定之標的，確係專以兩
    造所生未成年子女何冠晨之教育費用為限，而與何冠晨之其
    他扶養費用無關。至何嚴軒於本院審理時，雖陳稱系爭費用
    負擔約定係在約定小孩子的花費要由兩造各自負擔等語，惟
    其亦表示：「……，當時是不是專門約定只給付『教育』有關的
    費用，我現在沒有印象……」等語（見本院卷第108頁），足
    見何嚴軒主張「教育費」亦包含扶養費用在內云云，僅其主
    觀上之認知，非能證明當初兩造所為系爭費用負擔約定之真
    意有包含其他扶養費用在內，上開所辯復與「教育費」之約
    定文義不符，是張瑞盈辯稱何嚴軒僅得依系爭費用負擔約定
    文義，就「子女教育費用」請求伊分擔，而不及於教育費用
    以外之其他扶養費用等語，非無可採。
㈡、其次，系爭費用負擔約定既係約以張瑞盈開始工作後始共同
    負擔何冠晨之教育費用，顯係以「張瑞盈開始工作」作為其
    開始分擔教育費用之停止條件。參以張瑞盈陳稱：伊離婚後
    在家教音樂，學生很少，一個小時收800元，大概是在離婚
    後的一兩年招收到學生等語（見原審家訴卷第90頁、本院卷
    第89頁、第111頁），核與何嚴軒於本院審理時陳稱張瑞盈
    係在離婚之後沒有多久，就開始招收學生等語一致（見本院
    卷第109頁），堪認張瑞盈於兩造離婚一年後即開始在家教
    授學生音樂課程而收取學費，亦即已開始工作，系爭費用負
    擔約定之停止條件已成就。張瑞盈雖抗辯：伊現在都沒有在
    教學生了，因為社區住戶很少，沒有賺到什麼錢云云，惟系
    爭協議書時並未約明張瑞盈開始工作之停止條件成就後，如
    嗣又因故沒有工作時即無須負擔何冠晨之教育費用，張瑞盈
    就此所為抗辯，並不可取。準此，本件何嚴軒所得請求張瑞
    盈開始共同負擔何冠晨教育費用之時間，應自系爭費用負擔
    約定之停止條件成就即兩造於100年11月25日離婚後滿一年
    後之101年11月25日起算，計至109年10月31日（何冠晨成年
    以前）為止。何嚴軒請求張瑞盈分擔逾此期間之費用部分（
    即請求分擔自100年12月起至100年101年11月24日止之費用
    部分），則屬無據。
㈢、張瑞盈固抗辯：何嚴軒未提出其為何冠晨支付教育費用之單
    據，不能逕認其有該部分費用之支出云云，惟何冠晨為高職
    畢業，有戶役政資訊網站查詢-全戶戶籍資料可憑（見原審
    家訴卷第147頁），故何嚴軒必然有為何冠晨支付教育費用
    ，且何冠晨罹患自閉症、注意力不足過動症，並自97年1月1
    8日起至110年3月5日止，因上開病症及中度智能不足而前往
    身心診所就診159天共計166次，亦有戶籍謄本、中華民國身
    心障礙證明、林正修診所診斷證明書等件在卷可稽（見原審
    家訴卷第23頁、第27頁、第147頁、第111至113頁），且為
    兩造於本院審理所不爭（見本院卷第94至95頁），是依何冠
    晨之身心狀況，更見其確有接受除正常家庭教育外之其他特
    殊教育付費輔導之必要性，況子女教育費用，因屬日常生活
    之開銷，本難一一檢附收據為證，堪認何嚴軒為協助何冠晨
    完成正常學業以取得學歷及矯正其身心之不足，衡情應對之
    付出相當心力及費用甚明，是何嚴軒主張其確為何冠晨陸續
    支出教育費用等語，應屬可信。張瑞盈徒以何嚴軒並未提出
    具體費用單據，據以否認何嚴軒未支付何冠晨之教育費用云
    云，尚無可取。再者，因何冠晨有接受特殊教育課程之必要
    性，衡情收費數額應較正常未成年子女之教育費用為高，甚
    至占其生活支出費用之極大比例，參以兩造於本院審理時，
    均同意以行政院主計總處所公布101年至109年新竹市家庭收
    支調查報告資料之平均每人月消費支出額作為何冠晨教育費
    用支出之計算標準（見本院卷第90頁、第94頁），是認何嚴
    軒於101年11月25日起至109年10月31日止此段期間內為何冠
    晨所支出之教育費用數額，應為220萬1,134元（計算式詳如
    附表所示）。
㈣、參以系爭費用負擔約定「按男女收入比例，共同支付子女教
    育費用」，張瑞盈抗辯：伊沒有開始工作，就沒有能力負擔
    教育費用等語（見本院卷第89頁、第113頁），以及何嚴軒
    陳稱：「……，當時就是講好，一有招收學生就要開始共同負
    擔孩子的教育費用」等語（見本院卷第108頁），可見兩造
    關於何冠晨之教育費用，應考量兩造實際可以負擔之經濟能
    力而為比例分擔。又何嚴軒在108年間薪資所得為23萬4,040
    元，張瑞盈則係鋼琴與長笛之音樂家教老師，如有學生係以
    每小時800元計算學費等情，業據兩造各自向本院陳明無誤
    ，並有何嚴軒所提出之108年度綜合所得稅各類所得資料清
    單、全國財產稅總歸戶財產查詢清單，以及原審所調取稅務
    電子閘門財產所得調件明細表在卷可稽（見原審卷第63至73
    頁、第125至127頁）。本院綜合考量系爭費用負擔約定，及
    兩造之實際經濟能力狀況，認何嚴軒與張瑞盈應以7比3之比
    例負擔何冠晨上開期間內之教育費用為宜。是依上開比例計
    算結果，張瑞盈所應負擔何冠晨之教育費用數額，應為66萬
    0,340元（計算式：220萬1,134元×3÷10＝66萬0,340元）。
㈤、系爭費用負擔約定既約明張瑞盈於開始有工作收入（即離婚
    後一年）起，其與何嚴軒應按收入比例分擔何冠晨教育費，
    而張瑞盈並不否認其自離婚後即未支付何冠晨之教育費，則
    何嚴軒就張瑞盈應分擔部分先為墊付，即屬張瑞盈因無法律
    上原因受有利益，並致何嚴軒受有損害，是何嚴軒依不當得
    利之法律關係，請求張瑞盈應返還其所代墊自張瑞盈開始工
    作後之101年11月25日起至109年10月31日止此段期間內所支
    出之教育費用數額66萬0,340元，應屬有據，可以准許；逾
    此金額範圍所為請求（即97萬1,497元－66萬0,340元＝31萬1,
    157元），則非有據，應予駁回。
七、綜上所述，何嚴軒依系爭協議書及民法第179條規定，請求
    張瑞盈給付180萬元、66萬0,340元，及均自起訴狀繕本送達
    翌日即109年12月11日（見原審家訴卷第43頁送達證書）起
    至清償日止，按週年利率百分之5計算之利息，洵屬有據，
    應予准許；逾此部分之請求，則屬無據，應予駁回。原審就
    上開應准許部分判命張瑞盈給付180萬元本息，於法並無違
    誤。張瑞盈上訴意旨指摘原判決此部分不當，求予廢棄改判
    ，為無理由，應予駁回其上訴。另原審就上開應准許部分，
    駁回何嚴軒66萬0,340元本息之請求，尚有未洽，附帶上訴
    意旨就此部分求予廢棄改判，為有理由，爰由本院予以廢棄
    改判如主文第2項所示。至何嚴軒其餘請求不應准許部分，
    原判決為其敗訴之判決，並駁回其假執行之聲請，經核於法
    並無不合，附帶上訴意旨求予廢棄改判，為無理由，應駁回
    其此部分之附帶上訴。
八、本件事證已臻明確，兩造其餘攻擊或防禦方法，經本院斟酌
    後，認為均不足以影響本判決之結果，爰不予逐一論列，附
    此敘明。
九、據上論結，本件上訴無理由，附帶上訴一部有理由、一部無
    理由，依民事訴訟法第450條、第449條第1項、第2項、第79
    條，判決如主文。
中　　華　　民　　國　　111 　年　　3 　　月　　29　　日
                    家事法庭
                        審判長法  官 王怡雯                      法  官 吳素勤
　  　　　　　　　　　 　　 　法  官 呂綺珍
正本係照原本作成。
如不服本判決，應於收受送達後20日內向本院提出上訴書狀，其
未表明上訴理由者，應於提出上訴後20日內向本院補提理由書狀
（均須按他造當事人之人數附繕本）上訴時應提出委任律師或具
有律師資格之人之委任狀；委任有律師資格者，另應附具律師資
格證書及釋明委任人與受任人有民事訴訟法第466 條之1第1項但
書或第2項所定關係之釋明文書影本。如委任律師提起上訴者，
應一併繳納上訴審裁判費。
中　　華　　民　　國　　111 　年　　3 　　月　　29　　日
    　　　　　　　　　　　　　書記官 蔡宜蓁